【裁判字號】    89,上,405
【裁判日期】    891114
【裁判案由】    土地通行權等
【裁判全文】
臺灣高等法院民事判決                              八十九年度上字第四○五號
    上  訴  人    甲○○○
    訴訟代理人    溫瑞鳳律師
    複 代理 人    羅  行律師
    被 上訴 人    乙○○    .
    訴訟代理人    周俊智律師
    複 代理 人    黃維倫律師
右當事人間土地通行權等事件，上訴人對於中華民國八十八年十二月十七日臺灣桃園
地方法院八十七年度訴字第一五七八號第一審判決提起上訴，被上訴人於本院審理中
並為訴之追加，本院判決如左：
    主    文
原判決除確定部分外廢棄。
右開廢棄部分，被上訴人在第一審之訴駁回。
被上訴人追加之訴駁回。
第一、二審（含追加之訴部分）訴訟費用除確定部分外，由被上訴人負擔。
    事    實
甲、上訴人方面：
壹、聲明：
  一、原判決關於不利上訴人部分廢棄。
  二、右開廢棄部分，被上訴人在第一審之訴及追加之訴均駁回。
  三、第一、二審訴訟費用由被上訴人負擔。
貳、陳述：除與原判決記載相同者外，補稱略以：
  一、原判決理由（第九頁第九行起）已認定：「再查：原告（即被上訴人）之土地
      均為建築物所包圍，原告雖於八十二年十一月二十九日另向第三人買得同地段
      四五五、四五六地號之土地，原告所有前地段二六九之二及四五二之一地號土
      地，現在係使用自己所有同段四五五、四五六地號土地，通行至龍潭鄉○○路
      ，有土地登記簿謄本可證，並經本院八十八年三月九日勘驗現場屬實，製有勘
      驗筆錄在卷可參，雖原告另循途徑買得四五五、四五六地號之土地，以利其通
      行之便」，則被上訴人所有之土地既非袋地，不能主張民法第七百八十九條袋
      地通行權。
  二、被上訴人無權依據買賣契約而為請求：
    (一)該買賣契約之出賣人係被上訴人及黃足妹、成黃長妹，依該契約，自有合一確
      定之必要。被上訴人單獨一人起訴，其當事人之適格自有欠缺。
    (二)買賣契約證書第十三條所謂「通路照舊」，並非指被上訴人所請求之通路，被
      上訴人始終未舉證以實其說。
    (三)查被上訴人自訂立買賣契約後，即將土地點交與上訴人，各自管業，迄今數十
      年之久，被上訴人從未使用上訴人之土地，供其通行之用。
    (四)上訴人得主張民法第一百二十五條之時效抗辯。原判決以時效應自被上訴人等
      移轉土地與上訴人時起算一節，顯然無據。
                                                       ?
  三、被上訴人所有系爭二六九之二、四五二之一及四五五、四五六號土地連成一大
      片土地，直接通至龍潭鄉○○路上，暢行無阻，已歷數十年之久，並無因分割
      致不通公路之情事。
  四、被上訴人主張所有系爭二六九之二、四五二之一土地，通行其所有四五五、四
      五六號土地至東龍路，將影響其處分四五五、四五六地號土地之價值云云。然
      己所不欲，勿施於人，倘被上訴人欲強行通過上訴人之土地，在上訴人僅一間
      份之房屋內，劃出一條通路，將對上訴人造成至鉅之損害。
、證據：除援用原審提出者外，補提附圖乙份為證。
乙、被上訴人方面：
壹、聲明：
  一、答辯聲明：
    (一)上訴駁回。
    (二)上訴費用由上訴人負擔。
  二、追加之訴之聲明：
    (一)上訴人甲○○○應將原為其所有，而於民國八十九年四月二十七日分割並移轉
      登記予第三人黃素珍所有坐落桃園縣龍潭鄉○○段四五二之二地號土地，如附
      圖所示（Α）部分，寬○‧八公尺，面積三‧二一平方公尺供坐落同段二六九
      之二及四五二之一地號土地所有權人之被上訴人通行。
    (二)追加之訴之訴訟費用由上訴人負擔。
貳、陳述：除與原判決記載相同者外，補稱略以：
  一、緣依原審原證一買賣契約證書，「由兩造當事人之被繼承人共同簽立之買賣契
      約證書內第十三條所載之通行權並無須不通道路方得行使（通行）之要件」，
      且係契約雙方當事人本於自由意志所簽立者，於締約當時已考量此項負擔對土
      地價值之影響而約定售價，乃基於平等互惠原則所訂，且於訂約時已知悉，並
      無不測之風險。今上訴人既概括繼承此項買賣契約之權利，並於另訴行使之，
      且基於勝訴確定判決成為二六九、二六九之一、四五二（含四五二之二地號）
      土地之所有權人，自須一併負擔義務而履行之，方符合公平、誠信原則，焉可
      只享權利而不盡義務，反指摘他人行使契約之權利為不當？
  二、上訴人於八十年十一月二十九日獲最高法院八十年度台上字第二六三○號民事
      確定判決，而得請求被上訴人乙○○移轉二六九、二六九之一、四五二（含四
      五二之二）地號土地所有權（參原審原證二），惟因上訴人於二六九地號土地
      之通道上放置很多雜物阻塞門戶（參本院八十九年八月四日勘驗筆錄），被上
      訴人無法經由該通路通往道路（龍元路），慮及訴訟及執行程序行使通行權，
      曠廢時日，緩不濟急，上訴人不得已才於八十二年十一月二十九日買入四五五
      及四五六地號土地，並於八十三年一月十二日完成移轉登記（參上訴人原審附
      證二），暫時以之通行道路（東龍路），並無解免上訴人所有二六九、二六九
      之一、四五二（含四五二之二）地號土地供被上訴人所有二六九之二、四五二
      之一地號土地通行道路義務之意思。且原審原證一之買賣契約證書簽訂於四十
      年十二月二十一日，而四五五、四五六地號土地係被上訴人乙○○於四十二、
      三年後所買入，並移轉登記所有，以供暫時通行之用，若上訴人強要被上訴人
      所有之二六九之二、四五二之一地號土地只能通行四五五、四五六地號土地，
      而不得依約、依法通行二六九、二六九之一、四五二（含四五二之二）地號土
      地，豈非形成由債權人出錢解免債務人契約上及法律上義務之不公平現象，且
      限制了所有權人（即被上訴人）對四五五、四五六地號土地自由處分之權限，
      並影響（降低）四五五、四五六地號土地之價值，豈可謂公平合理哉？
  三、又民法第七百八十九條規定：「因土地一部之讓與或分割，致有不通公路之土
      地者，不通公路土地之所有人，因至公路，『僅得通行受讓人或讓與人或他分
      割人之所有地。』前項情形，『有通行權人，無須支付償金。』」，基此：
    (一)此係立法者基於公平原則所制定，故不得通行其餘之土地，以免影響他人之權
      利，且不須支付償金即得通行。
    (二)本件於四十年間原審原證一買賣契約證書簽訂時起迄被上訴人八十二、三年間
      買受並移轉四五五、四五六地號土地所有權時止，均符合民法七百八十九條通
      行權之規定；而被上訴人八十二、三年間買入四五五、四五六地號土地僅係暫
      供通行道路之用，以解燃眉之急，並無解免上訴人土地通行義務之意思，否則
      即無提起本訴之必要。又基於民法第七百八十九條規定之立法意旨在求公平原
      則，則本件仍應認為有民法第七百八十九條之適用，否則若被上訴人將四五五
      、四五六地號土地移轉他人，因他人並無供二六九之二、四五二之一地號土地
      通行之義務，而得封閉之，則二六九之二、四五二之一地號土地所有權人仍有
      訴請二六九、二六九之一、四五二（含四五二之二）土地所有權人供其土地通
      行至道路之必要，且無時效限制，豈非訴訟資源之浪費及妨礙人民對司法之信
      賴（即同樣袋地通行權，竟因四五五、四五六土地所有權人之不同而異其判決
      結果），故為徹底解決本件之紛爭，實應認為仍有民法第七百八十九條之適用
      ，方屬確論。亦即民法第七百八十九條規定應予合目的性之限縮解釋及適用：
      凡袋地所有權人必須出資購地或租地方能通行至道路，而實際上供袋地通行至
      道路之另購或另租之自己或他人土地，並無法律上義務永久無償供袋地通行至
      道路之用者（如本案，係袋地所有權人花費鉅資購入四五五、四五六地號土地
      ，而該四五五、四五六地號土地並無法律上義務永久無償供系爭土地通行至道
      路之用者），仍應有民法第七百八十九條規定之適用。
  四、追加之訴部分：
    (一)上訴人一再否認被上訴人所有之桃園縣龍潭鄉○○段二六九之二、四五二之一
      土地對其及第三人黃素珍所有之二六九、二六九之一、四五二（含四五二之二
      ）地號土地之通行權，為避免同段四五二之二土地所有權人（建屋）妨害被上
      訴人之通行權，爰擴張起訴如聲明所載，亦即將被上訴人於原審請求並獲判准
      之土地通行權（通路）延伸至他人所有同段四六○、四六一地號土地之既成通
      路，以求訴訟經濟，並維護權利之完整。
    (二)依民法第七百八十九條規定：「因土地一部之讓與或分割，致有不通公路之土
      地者，不通公路土地之所有人，因至公路，僅得通行受讓人或讓與人或他分割
      人之所有地。前項情形，有通行權人，無須支付償金」，又依民事訴訟法第二
      百五十四條第一項規定：「訴訟繫屬中為訴訟標的之法律關係，雖移轉於第三
      人，於訴訟無影響」（即當事人恆定原則），及最高法院六十一年台再字第一
      八六號判例之見解，因本件被上訴人擴張起訴者，係基於所有權（物權）而生
      之袋地通行權（對某物之請求權），即「依實體法規定為權利主體之人，基於
      物權，對於某物得行使之權利關係」，則被上訴人自得依法為本件擴張起訴之
      請求。
、證據：除援用原審提出者外，補提桃園縣龍潭鄉○○段四五二之二地號土地登記
    謄本乙份為證。
丙、本院依職權勘驗現場，並函囑桃園縣大溪地政事務所派員測量。
    理    由
一、本件被上訴人追加如訴之聲明第(一)項所示之通行權部分，與原訴訟均係本於袋地
    通行權而請求，其請求之基礎事實同一，依民事訴訟法第四百四十六條第一項但
    書、第二百五十五條第一項第二款之規定，應予准許，先予明。
二、本件被上訴人主張：坐落桃園縣龍潭鄉○○段二六九之二地號（分割自同段二六
    九地號，重測前為同段一一五地號）及同段四五二之一地號（分割自同段四五二
    地號，重測前為同段九二地號）之土地，原為伊與訴外人黃足妹、成黃長妹共有
    之土地，因訴外人成黃長妹於八十七年八月十七日將土地應有部分出賣予伊，訴
    外人黃足妹於八十七年八月十日將其土地應有部分贈與予伊，現為伊單獨所有之
    土地，又前開二筆土地，與上訴人所有重測後為桃園縣龍潭鄉○○段二六九地號
    （重測前為龍潭段一一五地號）、二六九之一地號（分割自龍潭段二六九地號，
    重測前為同段一一五地號）及四五二地號（重測前為龍潭段九二地號）三筆土地
    相鄰，且分別自上訴人所有之同前地段二六九地號、四五二地號土地分割而來，
    分割後伊所有土地即為他人之地所圍繞，形成袋地，且買賣契約證書第十三條約
    定之權利義務關係內容：「前記契約買賣不動產房屋所內通路照舊互相共有自由
    通行，並井戶飯料水照前項條例同樣共同自由使用飲料，如不敢異議之事」，伊
    本於袋地通行權及履行契約之法律關係求為判命上訴人應得如原判決主文第一、
    二項所示土地水井供伊通行、使用之判決（原審判決被上訴人勝訴，於本件上訴
    人上訴後，被上訴人為訴之追加，其追加如追加之訴之聲明）。
三、上訴人則以：系爭買賣契約書簽訂於民國四十年，被上訴人如依契約請求，其請
    求權已罹於十五年時效而消滅，如依袋地通行權而請求則被上訴人目前可通行同
    地段四五五、四五六地號至東龍路，故被上訴人之上開土地非屬於袋地。又其追
    加之訴部分亦非袋地，且其所有權已移轉予第三人黃素珍所有，其向上訴人請求
    亦非有理由（本件上訴人於原審提起反訴，請求被上訴人應將其所有坐落同上地
    段二六九之二地號內如原判決附圖(二)所示Ａ部分面積一七．五三平方公尺及同段
    四五二之一地號內如原判決附圖(二)所示Ｂ部分面積四．五五平方公尺土地，將地
    上物拆遷，騰空留作通路，供上訴人通行，原審判決上訴人之反訴駁回，上訴人
    對此部分並未提起上訴）。
四、查本件被上訴人主張坐落桃園縣龍潭鄉○○段二六九之二地號（分割自同段二六
    九地號，重測前為同段一一五地號）及同段四五二之一地號（分割自同段四五二
    地號，重測前為同段九二地號）之土地，原為伊與訴外人黃足妹、成黃長妹共有
    之土地，因訴外人成黃長妹於八十七年八月十七日將土地應有部分出賣予被上訴
    人，訴外人黃足妹於八十七年八月十日將其土地應有部分贈與予被上訴人，故現
    為其單獨所有之土地，有土地登記簿謄本及證明書二份在卷可稽；又前開二筆土
    地，與上訴人所有重測後為桃園縣龍潭鄉○○段二六九地號（重測前為龍潭段一
    一五地號）、二六九之一地號（分割自龍潭段二六九地號，重測前為同段一一五
    地號）及四五二地號（重測前為龍潭段九二地號）三筆土地相鄰，且分別自上訴
    人所有之同前地段二六九地號、四五二地號土地分割而來，分割後被上訴人所有
    土地即為他人之地所圍繞。而系爭上訴人所有坐落桃園縣龍潭鄉○○段二六九、
    二六九之一、四五二地號三筆土地係乙○○之被繼承人黃永金於四十年十二月二
    十一日出售予上訴人甲○○○之被繼承人鍾阿石，有買賣契約證書為憑，而後上
    訴人依繼承所得之買賣契約證明權利義務關係，訴請因繼承而成為上開土地共有
    人之被上訴人及訴外人黃足妹、成黃長妹履行契約之義務，其後上訴人獲勝訴確
    定判決，而分別於八十七年十一月六日、八十七年八月四日、八十六年十一月六
    日移轉登記為上訴人所有，有被上訴人提出土地登記簿謄本、買賣契約證書一份
    、本院七十五年度訴字第二二一一號、臺灣高等法院八十年度上更(四)字第二六號
    、最高法院八十年度台上字第二六三０號民事判決各一份為證（參見原審卷第十
    五－四五頁），且為上訴人所不爭執，堪信為真實。
五、本件兩造爭執要旨乃在於：(一)被上訴人依買賣契約請求其請求權是否已罹於時效
    而消減？(二)被上訴人依袋地通行權請求，本件被上訴人之上開土地是否屬於袋地
    ？(三)上訴人已移轉他人所有之土地，應否供被上訴人通行？經查：
  (一)按「債權未定清償期者，債權人得隨時請求清償，為民法第三百十五條所明定。
    是此項請求權自債權成立時即可行使，依民法第一百二十八條之規定，其消滅時
    效應自債權成立時起算」（最高法院二十八年上字第一七六０號著有判例可稽）
    。本件被上訴人之被繼承人黃永金，與上訴人之被繼承人鍾阿石，於四十年十二
    月二十一日簽訂之買賣契約證書第十三條約定之權利義務關係內容固約定：「前
    記契約買賣不動產房屋所內通路照舊互相共有自由通行，並井戶飯料水照前項條
    例同樣共同自由使用飲料如不敢異議之事」，此項通行權及水井之使用約定係屬
    債權契約，且未定清償期，依前開判例意旨，其請求權時效於四十年十二月二十
    一日即可行使，迄今早已逾十五年，其請求權已罹於時效。上訴人已為時效抗辯
    ，被上訴人之請求，即屬無從准許。
  (二)次按「因土地一部之讓與或分割，致有不通公路之土地者，不通公路土地之所有
    人因至公路，僅得通行受讓人或讓與人或他分割人之所有地。」民法第七百八十
    九條第一項固定有明文。又本條項之是否為袋地，認定之時間點，應以事實審言
    詞辯論訴訟終結前之狀態為準，此為當然之解釋，如於訂約時，或起訴時雖為袋
    地，但於事實審言詞辯論終結時前已變為非袋地時，即不能適用。查本件被上訴
    人所有坐落桃園縣龍潭鄉○○段二六九－二、四五二之一地號土地，兩造之被繼
    承人於四十年十二月二十一日簽訂系爭買賣契約證書時，為袋地，否則無須於該
    契約證書第十三條特為約定，然查上開二筆土地於本件言詞辯論終結前已變為非
    袋地，蓋被上訴人於八十二、三年間已買受同地段四五五、四五六地號土地（地
    上房屋門牌號碼，桃園縣龍潭鄉○○路二二七號）目前即為供通往桃園縣龍潭鄉
    ○○村○○路之用，業經被上訴人供承在卷（本院卷第一一一頁），復經本院勘
    驗現場屬實，有勘驗筆錄及現場圖附卷可稽（見本院卷第六八－七二頁），是則
    上開被上訴人之二筆土地，於言詞辯論終結時，已非袋地，堪以認定。
六、綜上所述，本件被上訴人依契約關係主張通行系爭土地及使用水井之請求權，均
    已罹於時效而消滅，至其依民法第七百八十九條袋地通行權主張通行如原審附圖
    (一)所示Ａ、Ｃ，原審附圖(二)所示Ｄ部分，因被上訴人之上開土地已非袋地，自不
    得主張有通行權，已如前述，原審失察遽為上訴人敗訴之判決，難謂有據，上訴
    論旨，執以前詞指摘原判決此部分不當，求為廢棄改判為有理由，應予廢棄改判
    。至其以同一袋地通行權追加請求判決准通行如本判決附圖所示（Ａ）部分土地
    面積二三．二一平方公尺部分，亦因被上訴人之土地目前已非袋地而無鄰地通行
    權之同一理由，被上訴人追加之訴亦非正當併應駁回。
七、本件事證已臻明確，兩造其餘之攻防方法與本件判決結果不生影響，無庸逐一論
    述，併此明。
八、據上論結，本件上訴人上訴為有理由，被上訴人追加之訴為無理由，依民事訴訟
    法第四百五十條、第七十八條，判決如主文。
中      華      民      國    八十九    年     十一     月      十四    日
                                民事第八庭
                                    審判長法  官  鄭  三  源
                                          法  官  王  淇  梓
                                          法  官  郭  松  濤
右正本係照原本作成。
如不服本判決，應於收受送達後二十日內向本院提出上訴書狀，其未表明上訴理由者
，並應於提出上訴後二十日內向本院補提理由書狀（均須按他造當事人之人數附繕本
），上訴時應提出委任律師或具有律師資格之人之委任狀，委任有律師資格者，另應
附具律師及格證書及釋明委任人與受任人有民事訴訟法第四百六十六條之一第一項但
書或第二項（詳附註）所定關係之釋明文書影本。
中      華      民      國    八十九    年     十一     月     十五     日
                                          書記官  方  素  珍
附註：
民事訴訟法第四百六十六條之一（第一項、第二項）：
對於第二審判決上訴，上訴人應委任律師為訴訟代理人，但上訴人或其法定代理人具
有律師資格者，不在此限。
上訴人之配偶、三親等內之血親、二親等內之姻親，或上訴人為法人、中央或地方機
關時，其所屬專任人員具有律師資格並經法院認為適當者，亦得為第三審訴訟代理人
。


司法院資訊處製作；財團法人民間司法改革基金會備份。
